【裁判字號】    99,訴,112
【裁判日期】    990428
【裁判案由】    請求塗銷抵押權登記
【裁判全文】
臺灣臺南地方法院民事判決               99年度訴字第112號
原      告  甲○○
            丙○○
            乙○○
共      同
訴訟代理人  吳信賢律師
被      告  理想工業股份有限公司
法定代理人  丁○○
上列當事人間請求塗銷抵押權登記事件，經本院於民國99年4月
14日言詞辯論終結，判決如下：
    主  文
被告應將如附表所示土地之最高限額抵押權登記予以塗銷。
訴訟費用新臺幣壹萬貳仟捌佰捌拾元由被告負擔。
    事  實  及  理  由
甲、程序方面：
一、按公司法第25條規定：「解散之公司，於清算範圍內，視為
    尚未解散。」，故公司解散後，應進行清算程序，在清算完
    結前，法人之人格於清算範圍內，仍然存續，必須待清算完
    結後，公司之人格始得歸於消滅，不因清算人怠於進行清算
    而異。經查，被告業經經濟部命令解散並撤銷公司登記一情
    ，有原告提出之經濟部民國98年12月17日經授商字第098012
    91440號函及所附公司變更登記表在卷可稽。又被告於解散
    後並未向法院呈報清算人而進行清算，亦經本院查明在卷（
    有臺北地院99年2月5日北院隆民勇97司2字第0990001761號
    函附卷可憑）。因此，被告既未進行清算，其法人格自未消
    滅，而仍有當事人能力。
二、次按公司之清算，以董事為清算人，但本法或章程另有規定
    或股東會另選清算人時，不在此限；又清算人有數人時，得
    推定一人或數人代表公司，如未推定時，各有對於第三人代
    表公司之權，而經推定代表公司之清算人，應向法院聲報，
    公司法第322條第1項、第334條、第85條、第83條第1項分別
    定有明文。亦即股份有限公司之清算人若章程並無特別規定
    ，而股東會亦無選任時，各董事均得充任之，且公司若未推
    定何人代表公司並向法院聲報者，則該股份有限公司之董事
    均各有對於第三人代表公司之權。查如前所述，被告已經解
    散，且無進行清算，另觀諸經濟部上開函文檢附之被告公司
    資料亦無關於清算人之規定，而被告公司之股東會亦未選任
    清算人，是依上開規定，被告公司之董事均得充任清算人，
    並各有代表被告公司之權利，因之，本院以被告之常務董事
    丁○○為被告公司之法定代理人，自屬合法代理。
三、本件被告經合法通知，未於言詞辯論期日到場，核無民事訴
    訟法第386條所列各款情形，爰依原告之聲請，由其一造辯
    論而為判決，合先敘明。
乙、實體方面：
一、本件原告起訴主張：
（一）緣坐落臺南縣永康市○○段602地號土地（下稱系爭土地
      ）於68年間為原告甲○○單獨所有，其於68年7月20日為
      擔保訴外人盧陳富美之經銷貨品債務，而提供系爭土地供
      被告設定如附表所示之抵押權。嗣原告甲○○將系爭土地
      移轉給其配偶曾從山，而曾從山於95年11月24日死亡，系
      爭土地則由其配偶即原告甲○○與及子即原告丙○○、乙
      ○○共同繼承，其3人應有部分比例各為3分之1。又訴外
      人盧陳富美於73年間曾另提供其他不動產設定抵押權予被
      告，已為替代之擔保品，但系爭抵押權並未積極塗銷。
（二）因被告於77年間停止營業6個月以上，於78年2月22日遭經
      濟部命令解散，並於78年5月16日遭經濟部撤銷公司登記
      ，自此，被告已無可能與訴外人盧陳富美再發生銷貨債權
      ，且被告對訴外人盧陳富美之貨款請求權至遲於80年5月
      16日即已罹於民法第127條所定2年之時效期間；又依民法
      第880條之規定，至85年5月16日因抵押權於時效完成後經
      過5年不行使，抵押權已消滅不存在，故如附表所示土地
      之抵押權，應予塗銷等語。
（三）並聲明：請求判決如主文第1項所示。
二、被告方面：被告未於言詞辯論期日到場，亦未提出書狀作何
    聲明或陳述。
三、本院得心證之理由：
（一）按商人、製造人、手工業人所供給之商品及產物之代價之
      請求權，因二年間不行使而消滅；以抵押權擔保之債權，
      其請求權已因時效而消滅，如抵押權人，於消滅時效完成
      後，五年間不實行其抵押權者，其抵押權消滅，民法第12
      7條第1項第8款、第880條分別定有明文。又按最高限額抵
      押契約定有存續期間者，其期間雖未屆滿，然若「其擔保
      之債權」所由生之契約已合法終止（或解除或以其他原因
      而消滅），且無既存之債權，而將來亦確定不再發生債權
      ，其原擔保之存續期間內，所可發生之債權，已確定不存
      在，依抵押權之從屬性，應許抵押人請求塗銷抵押權設定
      登記，最高法院80年度臺上字第460號著有裁判要旨可資
      參照。
（二）經查：原告主張之所以提供如附表所示土地供被告設定抵
      押權，係為擔保被告對訴外人盧陳富美之貨款請求權，因
      被告有6個月未營業之事實，已於78年5月16日遭經濟部撤
      銷公司登記在案，已無法提供產品供訴外人盧陳富美銷售
      之事實，已據其提出與所述相符之土地登記謄本、經濟部
      98年12月17日經授商字第09801291440號函及所附公司變
      更登記表在卷可稽各1份在卷可稽，且被告對於原告主張
      之事實，已於99年3月8日收受起訴狀繕本及本院99年4月
      14日之言詞辯論通知書，此有本院送達證書1紙在卷（見
      本院卷第40頁）足稽，堪認被告已於相當時期受合法之通
      知，而於言詞辯論期日不到場，亦未提出任何書狀或證據
      資料爭執原告主張之事實，依民事訴訟法第280條第3項本
      文準用同條第1項之規定，應視為自認原告主張之事實。
      綜合上開證據資料，自堪信原告之主張為真實。
（三）按所有人對於妨害其所有權者，得請求除去之，民法第76
      7條第1項中段定有明文。查被告既已於78年5月16日遭經
      濟部撤銷公司登記在案，顯見自78年5月16日起被告確定
      不會再對訴外人盧陳富美發生貨款債權，而縱78年5月16
      日之前曾對訴外人盧陳富美有貨款債權存在，至80年5月
      16日止該貨款請求權亦罹於2年之時效期間，被告於消滅
      時效完成後，5年間不實行其抵押權者，其抵押權於85年5
      月16日亦歸於消滅，從而，依上開說明，原告本於所有權
      之法律關係提起本訴，請求被告塗銷如附表所示土地之抵
      押權，即無不合，應予准許。
四、另按法院為終局判決時，應依職權為訴訟費用之裁判；訴訟
    費用，由敗訴之當事人負擔，民事訴訟法第87條第1項、第
    78條分別定有明文，參酌同法第91條第1項規定法院未於訴
    訟費用之裁判確定其費用額者，第一審受訴法院於該裁判有
    執行力後，應依聲請以裁定確定之之立法意旨，法院於終局
    判決時可一併確定其費用額為原則，僅未一併確定費用額時
    ，始例外於判決有執行力後，依聲請確定之。故本院自得於
    本件判決時，一併確定兩造應負擔之訴訟費用額。本件訴訟
    費用額為裁判費新臺幣12,880元，本院爰依職權確定上開訴
    訟費用由敗訴之被告負擔。
五、據上論結，本件原告之訴為有理由，依民事訴訟法第385條
    第1項前段、第78條，判決如主文。
中    華    民    國    99    年    4     月    28    日
                  民事第一庭    法  官  黃聖涵
以上正本係照原本作成。
如對本判決上訴，須於判決送達後20日內向本院提出上訴狀。
中    華    民    國    99    年    4     月    28    日
                                書記官  蔡雅惠
   附表：
 【土地：臺南縣永康市○○段602地號 ；金額單位：新臺幣】
┌────┬───┬────┬────────┬────┐
│權利人  │債權額│擔保債權│存續期間        │債務人  │
│        │      │總金額  │（設定權利範圍）│        │
├────┼───┼────┼────────┼────┤
│理想工業│全部  │最高限額│68年7月20日至   │盧陳富美│
│股份有限│      │120萬元 │98年7月20日     │        │
│公司    │      │        │（全部～1分之1）│        │
└────┴───┴────┴────────┴────┘

司法院資訊處製作；財團法人民間司法改革基金會備份。
